ACORDAO-COMPLETO-2343266

ACÓRDÃO 1662/2019 ATA 6/2019 - SEGUNDA CÂMARA

VISTOS, relatados e discutidos estes autos que, no presente momento, tratam de expediente acostado à Peça 99 por Jair Lira Soares sob o título de "embargos de declaração" em face do Acórdão 9.778/2018 proferido pela 2ª Câmara do TCU, ao receber como mera petição os supostos embargos de declaração opostos anteriormente em face do Acórdão 8.056/2018 prolatado pela 2ª Câmara, ao rejeitar os embargos de declaração opostos em função do Acórdão 5.101/2018 proferido originalmente pela 2ª Câmara, ao também rejeitar os embargos de declaração opostos em face do Acórdão 147/2018 proferido pela 2ª Câmara, quando negou o provimento ao recurso de reconsideração interposto pelo correspondente responsável contra o Acórdão 1.455/2017 aí prolatado pela 2ª Câmara do TCU, ao julgar a tomada de contas especial instaurada pela Fundação Nacional da Saúde (Funasa) , diante da parcial impugnação dos dispêndios realizados com os recursos federais repassados ao Município de Lagoa da Canoa - AL por intermédio do Convênio 347/2006 (Siafi 572168) destinado à construção de 75 módulos sanitários domiciliares; 
ACORDAM os Ministros do Tribunal de Contas da União, reunidos em Sessão da Segunda Câmara, diante das razões expostas pelo Relator, em:
9.1. receber, como mera petição, o expediente acostado à Peça 99 por Jair Lira Soares sob o título de supostos "embargos de declaração" em face do Acórdão 9778/2018-TCU-Segunda Câmara para lhe negar seguimento, nos termos dos arts. 32, II, e 34 da Lei nº 8.443, de 1992, e dos arts. 278 e 287 do Regimento Interno do TCU (RITCU) ;
9.2. aplicar em desfavor do Sr. Jair Lira Soares a multa prevista no art. 58, caput, da Lei nº  8.443, de 1992, em sintonia com os arts. 15 e 1.026 do Código de Processo Civil e com o art. 298 do RITCU, sob o valor de R$ 10.000,00 (dez mil reais) , em face da sucessiva interposição de embargos de declaração manifesta e meramente protelatórios, fixando-lhe o prazo de 15 (quinze) dias, contados da notificação, para que comprove, perante o Tribunal (art. 214, III, "a", do RITCU) , o recolhimento da referida quantia ao Tesouro Nacional, atualizada monetariamente na forma da legislação em vigor;
9.3. informar ao responsável que, diante da evidente preclusão consumativa, o Acórdão 1455/2017-TCU-Segunda Câmara já teria transitado em julgado no âmbito do TCU, tendo sido autuados os subjacentes processos de cobrança executiva (Peça 110) ;
9.4. autorizar, caso requerido, nos termos do art. 26 da Lei nº 8.443, de 1992, e do art. 217 do RITCU, o parcelamento da dívida fixada por este Acórdão em até 36 (trinta e seis) parcelas mensais e sucessivas, sobre as quais incidirão a atualização monetária e os correspondentes acréscimos legais, esclarecendo ao responsável que a falta de pagamento de qualquer parcela importará no vencimento antecipado do saldo devedor, sem prejuízo das demais medidas legais;
9.5. autorizar, desde logo, a cobrança judicial da dívida fixada por este Acórdão, nos termos do art. 28, inciso II, da Lei nº 8.443, de 1992, caso não atendida a notificação;
9.6. determinar que a unidade técnica adote as seguintes medidas:
9.6.1. abstenha-se de autuar, como eventual recurso, os supervenientes expedientes apresentados por Jair Lira Soares em face da eventual inobservância ao item 9.3 deste Acórdão;
9.6.2. envie a cópia deste Acórdão, acompanhado do Relatório e da Proposta de Deliberação que o fundamenta, aos seguintes destinatários:
9.6.2.1. ao responsável e ao seu representante legal, para ciência; e
9.6.2.2. ao Conselho Seccional da Ordem dos Advogados do Brasil no Estado de Alagoas e ao Conselho Federal da OAB, para ciência e adoção das providências cabíveis, em face da conduta evidenciada nos autos pelo advogado (Dr. Gustavo Henrique de Barros Callado Macedo - 9.040/OAB-AL) , diante do ilícito emprego de embargos com o evidente caráter meramente protelatório e diante, assim, dos custos e prejuízos temporais e financeiros causados ao poder público, pois o referido profissional não teria atuado com a necessária diligência para assegurar o efetivo respeito aos princípios processuais da boa-fé e da lealdade, em consonância com o Código de Ética e Disciplina da Ordem dos Advogados do Brasil (OAB) e com a própria Lei nº 8.906, de 1994.

Expediente apresentado à Peça 99 por Jair Lira Soares sob o título de embargos de declaração em face do Acórdão 9.778/2018 proferido pela 2ª Câmara ao receber como mera petição os supostos embargos de declaração em face do Acórdão 8.056/2018-TCU-2ª Câmara, que rejeitou os embargos de declaração opostos ao Acórdão 5.101/2018-TCU-2ª Câmara, que rejeitou, por sua vez, os embargos de declaração contra o Acórdão 147/2018-TCU-2ª Câmara, por ter negado o provimento ao recurso de reconsideração interposto pelo responsável contra o Acórdão 1.455/2017 prolatado pela 2ª Câmara, no bojo do processo de tomada de contas especial instaurada pela Fundação Nacional da Saúde (Funasa), diante da parcial impugnação dos dispêndios realizados com os recursos federais repassados ao Município de Lagoa da Canoa  AL por intermédio do Convênio 347/2006 (Siafi 572168) destinado à construção de 75 módulos sanitários domiciliares.

Segunda Câmara

Município de Lagoa da Canoa - AL.

3. Responsável: Jair Lira Soares (CPF XXX.203.244-XX).

13.1. Ministros presentes: Ana Arraes (Presidente), Augusto Nardes, Aroldo Cedraz e Raimundo Carreiro.
13.2. Ministros-Substitutos presentes: Marcos Bemquerer Costa e André Luís de Carvalho (Relator).

ACORDAO-COMPLETO-2439106

Acórdão 18775/2021 - Segunda Câmara

ACORDAO-COMPLETO-2529207

Acórdão de Relação 2657/2022 - Plenário

Acórdão de Relação

Jair Lira Soares

JAIR LIRA SOARES

TRF-1

ANDRÉ DE CARVALHO

Ministro-Substituto André Luís de Carvalho em substituição ao Ministro Augusto Nardes.

Trata-se, no presente momento, de expediente acostado à Peça 99 por Jair Lira Soares sob o título de "embargos de declaração" em face do Acórdão 9.778/2018 proferido pela 2ª Câmara do TCU, ao receber como mera petição os supostos embargos de declaração opostos anteriormente em face do Acórdão 8.056/2018 prolatado pela 2ª Câmara, ao rejeitar os embargos de declaração opostos em função do Acórdão 5.101/2018 proferido originalmente pela 2ª Câmara, ao também rejeitar os embargos de declaração opostos em face do Acórdão 147/2018 proferido pela 2ª Câmara, quando negou o provimento ao recurso de reconsideração interposto pelo correspondente responsável contra o Acórdão 1.455/2017 aí prolatado pela 2ª Câmara do TCU, ao julgar a tomada de contas especial instaurada pela Fundação Nacional da Saúde (Funasa) , diante da parcial impugnação dos dispêndios realizados com os recursos federais repassados ao Município de Lagoa da Canoa - AL por intermédio do Convênio 347/2006 (Siafi 572168) destinado à construção de 75 módulos sanitários domiciliares. 
O referido Acórdão 9.778/2018 foi prolatado pela 2ª Câmara nos seguintes termos:
	"Considerando que, no presente momento, trata-se de expediente apresentado à Peça 89 por Jair Lira Soares sob o título de "embargos de declaração" em face do Acórdão 8056/2018-TCU-Segunda Câmara;
Considerando que o feito já havia sido devidamente apreciado pelo Acórdão 147/2018-TCU-Segunda Câmara, tendo sido negado o provimento ao correspondente recurso de reconsideração interposto pelo responsável contra o Acórdão 1455/2017-TCU-Segunda Câmara, no bojo do processo de tomada de contas especial instaurada pela Fundação Nacional da Saúde (Funasa) , além de ter sido apreciado pelos Acórdãos 5.101/2018 e 8.056/2018, da 2ª Câmara, quando foram rejeitados os embargos de declaração interpostos sucessivamente;
Considerando que o item 9.2 do Acórdão 8056/2018-TCU-Segunda Câmara fez registrar expressamente que 'eventual apresentação de novos embargos deve ser tratada como medida meramente protelatória e, nos termos do art. 287, § 6º, do RITCU, o correspondente expediente deve ser eventualmente recebido como mera petição, sem a obtenção de efeito suspensivo, em consonância com a jurisprudência do TCU (v. g.: Acórdão 158/2002-TCU-Plenário, e Acórdãos 1.572/2003, 1.488/2004 e 2.552/2004, da 1ª Câmara) ';
	Os Ministros do Tribunal de Contas da União, reunidos em Sessão 2ª Câmara, ACORDAM, por unanimidade, em receber como mera petição o expediente apresentado à Peça 89 por Jair Lira Soares sob o título de supostos 'embargos de declaração' em face do Acórdão 8056/2018-TCU-Segunda Câmara para lhe negar seguimento" (grifou-se) .
3.	Por sua vez, o Acórdão 8.056/2018 teria sido proferido pela 2ª Câmara nos seguintes termos:
	" (...)  9.1. conhecer dos embargos de declaração opostos por Jair Lira Soares em face do Acórdão 5101/2018-TCU-Segunda Câmara para, no mérito, rejeitá-los, nos termos dos arts. 32, II, e 34 da Lei nº 8.443, de 1992, e do art. 287 do RITCU; 
	9.2. informar ao Sr. Jair Lira Soares que a eventual apresentação de novos embargos deve ser tratada como medida meramente protelatória e, nos termos do art. 287, § 6º, do RITCU, o correspondente expediente deve ser eventualmente recebido como mera petição, sem a obtenção de efeito suspensivo, em consonância com a jurisprudência do TCU (v. g.: Acórdão 158/2002-TCU-Plenário, e Acórdãos 1.572/2003, 1.488/2004 e 2.552/2004, da 1ª Câmara) , podendo o TCU aplicar, ainda, a multa por litigância de má-fé, nos termos do art. 58 da Lei nº 8.443, de 1992, dos arts. 15 e 1.026, § 2º, do Código de Processo Civil e do art. 298 do RITCU (v. g.: Acórdão 593/2017-TCU-Plenário) ; e
	9.3. dar ciência da presente deliberação ao ora embargante e ao seu representante legal, nos termos do art. 179, § 7º, do RITCU" (grifou-se) .
4.	Já o Acórdão 5.101/2018 fora prolatado pela 2ª Câmara nos seguintes termos:
	" (...)  9.1. conhecer dos presentes embargos de declaração, nos termos dos arts. 32, II, e 34 da Lei 8.443, de 1992, para, no mérito, rejeitá-los; e
	9.2. dar ciência da presente deliberação ao ora embargante e ao seu representante legal, nos termos do art. 179, § 7º, do RITCU".
5.	O Acórdão 147/2018, por seu turno, havia sido proferido pela 2ª Câmara nos seguintes termos:
	" (...)  9.1. conhecer do recurso de reconsideração para, no mérito, negar-lhe provimento; e
	9.2. dar ciência desta decisão ao recorrente".
6.	O Acórdão 1.455/2017 teria, contudo, sido proferido pela 2ª Câmara nos seguintes termos:
	" (...)  9.1. julgar irregulares as contas de Jair Lira Soares e da empresa Sansá Construções Ltda., condenando-os solidariamente ao pagamento das importâncias abaixo discriminadas, atualizadas monetariamente e acrescidas de juros de mora, calculados a partir das datas correspondentes até a do efetivo recolhimento, na forma da legislação em vigor, fixando-lhes o prazo de 15 (quinze) dias, a contar da notificação, para comprovarem perante o Tribunal o recolhimento dos valores aos cofres da Fundação Nacional de Saúde; 
	DATA
	TIPO
	VALOR

	12/8/2008
	D
	13.940,02

	25/9/2008
	D
	82,059,98

	8/8/2013
	C
	10.308,02

	9.2. aplicar a Jair Lira Soares e à empresa Sansá Construções Ltda., individualmente, multa no valor de R$ 15.000,00 (quinze mil reais) , fixando-lhes o prazo de 15 (quinze) dias, a contar da notificação, para comprovarem perante o Tribunal o recolhimento da quantia aos cofres do Tesouro Nacional, a qual deverá ser atualizada monetariamente desde a data deste acórdão, se paga após o seu vencimento; 
	9.3. autorizar o parcelamento das dívidas em 36 (trinta e seis) parcelas mensais e consecutivas, sobre as quais incidirão a atualização monetária e os correspondentes acréscimos legais, esclarecendo aos responsáveis que a falta de pagamento de qualquer parcela importará o vencimento antecipado do saldo devedor, sem prejuízo das demais medidas legais; 
	9.4. autorizar, desde logo, a cobrança judicial das dívidas, caso não atendidas as notificações; e
	9.5. remeter cópia deste acórdão, bem como do relatório e voto que o fundamentam, à Procuradoria da República no Estado de Alagoas, para conhecimento e providências no âmbito de sua competência".
7.	Inconformado, todavia, com a prolação do recente Acórdão 9.778/2018, o Sr. Jair Lira Soares acostou os seus novos embargos à Peça 99, por intermédio do mesmo advogado subscritor dos anteriores embargos, e voltou a alegar a suposta ocorrência de contradição e de omissão no referido acórdão, aduzindo, para tanto, os seguintes argumentos:
" (...) II - DO CABIMENTO DOS EMBARGOS 
Primeiramente, é de capital importância constatar que, mesmo ciente da ressalva constante no item 9.2., do acórdão nº 8056/2018, o qual informa que a eventual apresentação de novos embargos deveria ser tida como protelatória, bem como o que mais nele constou, o recorrente vêm, lastreado nas garantias constitucionais que consagraram a ampla defesa e o contraditório, bem como o direito de petição, também infirmado na Carta Magna, apresentar o presente remédio recursal, em razão, com as mais devidas vênias, da latente contradição expressa no julgado, especificamente, no item 5, do Voto encaminhado por sua Excelência, o Ministro Relator, o que se verá logo adiante. 
Ocorre que, na sessão da 2ª Câmara, que se deu no dia 26/10/2018, os Exmos. Ministros se reuniram e deliberaram a respeito do recurso outrora manejado, todavia, conforme se pode constatar no bojo do decisum, qual seja o acórdão nº 8778/2018 [sic], não houve uma menção sequer ao conteúdo do recurso, que, por si só, se mostra deveras importante, pois, sem que haja tal manifestação por parte dos d. julgadores, resta mais do que comprovada o prejuízo irreparável à parte recorrente. Para verificar as assinaturas, acesse www.tcu.gov.br/autenticidade, informando o código 60574070. 
Desta maneira, em homenagem aos dispositivos constitucionais supraelencados e, com o fito de corrigir a contradição e omissão que, tão logo se apresentará, é que se presta o presente recurso, não podendo ser tratado, renovando-se as vênias, como mero petitório, o que, de pronto, acarretaria mais um prejuízo insanável em desfavor da parte. 
O RITCU determina as hipóteses em que são admissíveis os embargos de declaração: 
'Art. 287. Cabem embargos de declaração quando houver obscuridade, omissão ou contradição em acórdão do Tribunal. 
§ 1º Os embargos de declaração poderão ser opostos por escrito pela parte ou pelo Ministério Público junto ao Tribunal, dentro do prazo de dez dias, contados na forma prevista no art. 183, com indicação do ponto obscuro, contraditório ou omisso. 
§ 2º Os embargos de declaração serão submetidos à deliberação do colegiado competente pelo relator ou pelo redator, conforme o caso. 
§ 3º Os embargos de declaração suspendem os prazos para cumprimento do acórdão embargado e para interposição dos demais recursos previstos neste Regimento, aplicando-se, entretanto, o disposto no § 1º do art. 285. 
§ 4º Interpostos embargos de declaração contra acórdão proferido em processo relatado por ministro-substituto convocado, este permanece vinculado ao respectivo processo.
 § 5º Ao apreciar embargos de declaração opostos contra decisão proferida por câmara que deixou de integrar, o ministro, excepcionalmente, relatará o processo e proferirá o seu voto na câmara de origem. 
§ 6º Os embargos de declaração meramente protelatórios serão recebidos como petição, por meio de despacho do relator, não se lhes aplicando o disposto no § 3º deste artigo. 
§ 7º Conferidos efeitos infringentes aos embargos, serão devolvidos os prazos a todos os interessados' (grifos no original) .
Já o Novo Código de Processo Civil, dispõe, no artigo 1022, as hipóteses previstas admissíveis do recurso em apreço, in verbis: 
'Art. 1.022. Cabem embargos de declaração contra qualquer decisão judicial para: 
I - esclarecer obscuridade ou eliminar contradição; 
II - suprir omissão de ponto ou questão sobre o qual devia se pronunciar o juiz de ofício ou a requerimento; 
III - corrigir erro material. 
Parágrafo único. Considera-se omissa a decisão que: 
I - deixe de se manifestar sobre tese firmada em julgamento de casos repetitivos ou em incidente de assunção de competência aplicável ao caso sob julgamento; 
II - incorra em qualquer das condutas descritas no art. 489, § 1º' (grifos no original) .
À vista de tais disposições, verifica-se que os embargos de declaração se constituem em remédio processual para cuja utilização a lei exige a prolação de sentença ou acórdão, a que se reputem algumas das hipóteses previstas no Novo Código de Processo Civil. 
Ocorre que, no caso em apreço, tanto o acórdão nº 147/2018, outrora objeto de oposição de embargos, bem como o acórdão nº 5101/2018, deixaram de se manifestar expressamente acerca de nulidade vindicada pelo embargante, em função deste ter sido atingido, de maneira grave e danosa, em seu direito à ampla defesa, quando deixaram de serem baixados os autos, para cumprimento de diligências que, per si, são de capital importância ao deslinde do presente feito. 
Constata-se que no acórdão nº 8778/2018, deixou de se manifestar sobre todo o conteúdo dos embargos outrora opostos, assim, caracterizando omissão e contradição no julgado. 
Insta salientar e alhures se desenhará, os presentes autos carecem, com as devidas vênias, de maior atenção, em razão da clarividente afronta à garantia de ampla defesa. 
Como acima explanado, o Acórdão de nº 8778/2018 carece de esclarecimento, em relação a todos os pontos trazidos no recurso interposto. Para verificar as assinaturas, acesse www.tcu.gov.br/autenticidade, informando o código 60574070. Cuidamos em salientar os pontos do acórdão 8056/2018, que merecem reparos, com as devidas vênias: 
' (...) 5. Bem se sabe, enfim, que a jurisprudência do TCU é firme no sentido de não subsistir qualquer prejuízo ao exercício do contraditório e da ampla defesa em virtude da eventual ausência de oportunidade de manifestação do responsável na fase interna da tomada de contas especial, até porque, nessa fase, seriam apenas coletadas as evidências para a apuração dos fatos e a identificação dos responsáveis, devendo o contraditório e a ampla defesa serem promovidos na fase externa da TCE, a partir da citação válida perante o TCU, em plena sintonia com a Lei n.º 8.443, de 1992, e com o RITCU (v. g.: Acórdão 2016/2018-TCU-Segunda Câmara) '.
Conforme se depreende da dicção do item 5, do acórdão, ora vergastado, há clara contradição e omissão na essência do julgado, pois, pelo que se verifica nos Acórdãos nº s 1455/2017, 147/2018 e 5101/2018, em nenhum momento citam o fato de que ' (...) eventual ausência de oportunidade de manifestação do responsável na fase interna da tomada de contas especial, até porque, nessa fase, seriam apenas coletadas as evidências para a apuração dos fatos e a identificação dos responsáveis, DEVENDO O CONTRADITÓRIO E A AMPLA DEFESA SEREM PROMOVIDOS NA FASE EXTERNA DA TCE, a partir da citação válida perante o TCU (...) '. 
Como se nota, após um perscrutar pormenorizado de todos os acórdãos proferidos por esta Egrégia Câmara, em momento algum se verifica menção ao fato de que o contraditório deveria se instalar na fase externa, fato este que fora discorrido no bojo dos recursos submetidos à Corte, conforme se verifica, com a extração de trecho dos recursos que atacaram às decisões outrora proferidas: 
'Sendo assim, em razão do não atendimento de um dos pressupostos de validade, requer-se que sejam remetidos os autos à FUNASA, para tomada das medidas administrativas saneadoras necessárias à instrução do feito, em razão das recentes informações prestadas pela municipalidade, no mês de junho de 2016, razão pela qual merece reformar o acórdão ora vergastado. 
Neste sentido, conforme já apresentado há uma série de diligências a serem realizadas, assim como, caberia uma nova citação da empresa contratada com fito de buscar a verdade material nos presentes autos. 
DITO ISTO, CONTRARIANDO O ENTENDIMENTO ADOTADO NO ACÓRDÃO LAVRADO POR ESTA NOBRE CORTE DE CONTAS, É IMPORTANTE RESSALTAR QUE SE FAZ NECESSÁRIA NOVA DILIGÊNCIA E QUE SEJA CONFECCIONADO NOVO RELATÓRIO DA SITUAÇÃO DA OBRA, BEM COMO QUE SEJAM OUVIDOS O ENGENHEIRO À ÉPOCA, BEM COMO A CONTROLADORA GERAL DO MUNICÍPIO DE LAGOA DA CANOA, PARA QUE ATESTEM A ATUAL SITUAÇÃO DA OBRA, TANTO NA EXECUÇÃO FÍSICA, COMO NA EXECUÇÃO FINANCEIRA. 
SE FAZ NECESSÁRIO TAMBÉM QUE SEJA APURADO, JUNTO AO SETOR CONTÁBIL DA MUNICIPALIDADE, COMO FORAM REALIZADOS OS PAGAMENTOS ESSE HÁ NOTAS PENDENTES. 
DE OUTRA BANDA, É IMPORTANTE INFIRMAR QUE A EMPRESA RESPONSÁVEL PELA CONCLUSÃO DA OBRA TAMBÉM DEVE ESCLARECIMENTOS. 
Dessa forma, não existe responsabilidade por parte do Sr. Jair Lira Soares, quando este apenas funcionou em todo o procedimento como gestor municipal e, em momento algum se responsabilizou pela obra. 
Cumpre ressaltar que, em razão da extrema necessidade de se proceder com diligências para que se possa ajudar na conclusão do feito, é que se vislumbra a priorização do retorno dos autos à FUNASA para que promova as diligências que virão a ser mencionadas nesta peça de defesa.
Outrossim, embora a posição posta pelo Secex/AL - de ser ônus do gestor a produção das evidências necessárias para comprovar o adequado uso dos recursos públicos - e acatada em sede de acórdão, cumpre-nos discordar e reiterar que a não realização das diligências outrora solicitadas, ou sequer a oferta de novo prazo o cumprimento destas, evidencia notório cerceamento de defesa. 
Assim como, a demora na instrução e conclusão da presente TCE dificulta a apuração dos fatos, ainda mais, quando se há revelia de parte primordial para o deslinde dos autos'.
Ocorre que, há uma alusão ao fato de que esta corte, deveria, em sede de diligências, solicitar as informações pretendidas pelo recorrente, para que melhor pudesse exercer sua defesa.
Ainda mais, em razão do decurso do tempo, tais documentos, relatórios ou termos de informações prestadas pela gestão atual, pela Controladora Geral da gestão do recorrente, pelo Engenheiro responsável, bem como pela contabilidade, seriam imprescindíveis ao deslinde da presente TC.
Não pode a parte vir a ser fustigada nesse exercício e, pelo que se nota da dicção do item 5, do Voto da Lavra da Colenda Câmara, isso fora reconhecido. 
Na Fase externa, obtempere-se, é permitida que sejam produzidas novas evidências que possam facilitar o entendimento do juízo e guiar a motivação do julgador.
O que se extrai da situação é que, numa clara e evidente contradição e omissão, mais uma vez ressaltadas as vênias, o julgado deu azo ao entendimento do recorrente, quando reconhece que, na análise da TC, na sua fase externa, caberia ao Tribunal buscar a verdade real dos fatos, com a ampla produção de provas, fato este que resta impossibilita, pela via direta, ao recorrente, por não gozar de prerrogativas que este D. Tribunal detém. 
Desta maneira, em virtude das apontadas contradição e omissão que, quando infirma que a fase externa deveria ser a jazida para produção de provas, e, seguindo a linha transversa, se rejeitam os embargos, é que se suplica a nova apreciação da petição de embargos, afastadas pelo Acórdão 8056, para que venha a ser reconhecido o direito da parte de promover, com o auxílio desta Corte de Contas, através do envio de missivas às autoridades e cidadãos supramencionados, para que prestem as informações corretas, com o fito de subsidiar as decisões a serem emanadas. 
III - DA OMISSÃO E CONTRADIÇÃO DA QUAL DEVERIA SE PRONUNCIAR - Da Ausência de Atendimento ao Pressuposto de Desenvolvimento Válido e Regular da TCE - Necessidade de Diligências 
Desta forma, se reitera os termos do tópico outrora ventilado, para que seja apreciada a possibilidade aventada no item 5., do Acórdão 8056, com o fito de ver instruída a TC em apreço, em sua Fase Externa, como bem delineado pelo colegiado. Não se trata apenas de uma mera alegação de prejuízo, temos nesse caso, uma afronta irreparável à garantia de ampla defesa e contraditório, quando, mesmo decorridos mais de 10 anos do Convênio, que se deu em 2006, bem como tido alternância de gestão municipal, em momento algum o embargante, há época, fora instado a manifestar-se a respeito das auditorias e seus resultados. 
Frise-se que, mesmo diante destas nulidades processuais, permissa venia, este Egrégio Tribunal, deixou de se manifestar a respeito das nulidades aqui vindicadas, apenas se atendo a informar que o órgão conveniante cuidou de tomar todas as atitudes necessárias ao regular processamento da tomada de contas. 
Sendo assim, em razão do não atendimento de um dos pressupostos de validade, requer-se que sejam remetidos os autos à FUNASA, para tomada das medidas administrativas saneadoras necessárias à instrução do feito, razão pela qual merece reformar o acórdão ora vergastado. 
Neste sentido, conforme já apresentado há uma série de diligências a serem realizadas, assim como, caberia uma nova citação da empresa contratada com fito de buscar a verdade material nos presentes autos. 
Dito isto, contrariando o entendimento adotado no acórdão lavrado por esta Nobre Corte de Contas, é importante ressaltar que se faz necessária nova diligência e que seja confeccionado novo relatório da situação da obra, bem como que sejam ouvidos o engenheiro à época, bem como a Controladora Geral do Município de Lagoa da Canoa, para que atestem a atual situação da obra, tanto na execução física, como na execução financeira. 
Se faz necessário também que seja apurado, junto ao setor contábil da municipalidade, como foram realizados os pagamentos esse há notas pendentes. 
De outra banda, é importante infirmar que a empresa responsável pela conclusão da obra também deve esclarecimentos.
Cumpre ressaltar que, em razão da extrema necessidade de se proceder com diligências para que se possa ajudar na conclusão do feito, é que se vislumbra a priorização do retorno dos autos para sua devida instrução. 
Desta feita, em razão do exposto que o r. acórdão merece reforma no intuito de, atender à alegação da fustigação da garantia de ampla defesa e contraditório, para que seja dada oportunidade à parte embargante, para que, desta feita, sejam os autos baixados, para que possa se manifestar a respeito das diligências necessárias. 
De outra banda, com fulcro no art. 287, §§3º e 7º, do RITCU, requer-se que sejam conferidos efeitos suspensivo e infringentes aos presentes embargos, em razão das mencionadas contradição e omissão, bem como que estes sejam conhecidos, sem que a parte absorva qualquer prejuízo, como emanado no item 6., do v. Acórdão. 
IV. DOS PEDIDOS
DIANTE DO EXPOSTO, requer que seja que sejam conhecidos os presentes Embargos de Declaração, pois são tempestivos e estão presentes todos os requisitos legais.
Insta salientar que o presente recurso cuida apenas de matéria específica e que deixou de ser apreciada no acórdão nº 8778/2018, que, dessa maneira, fere os postulados da ampla defesa e contraditório. 
Que, no mérito, sejam providos os presentes Embargos de Declaração, já que resta demonstrada a presença de contradição e omissão no julgado, para dar provimento ao Recurso de Reconsideração, como também seja atribuído efeito suspensivo, sob o fulcro do art. 287, §§3º e 7º do RITCU, modificando o acórdão vergastado, no sentido de reconhecer os pleitos expendidos no recurso de reconsideração, principalmente no que tange à afronta à garantia da ampla defesa e contraditório, com a reabertura da instrução processual, para que, em sua fase externa, como delineado no item 5, do Acórdão 8056/2018, se proceda a produção das provas necessárias ao deslinde do feito, que deixou de ter sua apreciação no acórdão de nº 8778/2018".
É o Relatório.

Gustavo Henrique de Barros Callado Macedo (9.040/OAB-AL), entre outros, representando Jair Lira Soares.

Não atuou.

EMBARGOS DE DECLARAÇÃO EM EMBARGOS DE DECLARAÇÃO EM EMBARGOS DE DECLARAÇÃO EM FACE DE RECURSO DE RECONSIDERAÇÃO. TOMADA DE CONTAS ESPECIAL. CITAÇÃO. IRREGULARIDADE DAS CONTAS. DÉBITO. MULTA. RECURSO DE RECONSIDERAÇÃO. NEGATIVA DE PROVIMENTO. EMBARGOS DE DECLARAÇÃO. REJEIÇÃO. NOVOS EMBARGOS DE DECLARAÇÃO. CONHECIMENTO COMO MERA PETIÇÃO. REJEIÇÃO. ALERTA. CIÊNCIA. NOVOS EMBARGOS DE DECLARAÇÃO. CONHECIMENTO COMO MERA PETIÇÃO. REJEIÇÃO. SUCESSIVOS RECURSOS COM AS MESMAS ALEGAÇÕES. CARÁTER EVIDENTE E MERAMENTE PROTELATÓRIO. APLICAÇÃO SUPLETIVA DO PROCESSO CIVIL. MULTA AO EMBARGANTE. CIÊNCIA À ORDEM DOS ADVOGADOS DO BRASIL SOBRE A LITIGÂNCIA DE MÁ-FÉ. COMUNICAÇÃO.

TOMADA DE CONTAS ESPECIAL (TCE)

Secretaria do TCU no Estado de Alagoas (Sec-AL).

Trata-se, no presente momento, de expediente acostado à Peça 99 por Jair Lira Soares sob o título de "embargos de declaração" em face do Acórdão 9.778/2018 proferido pela 2ª Câmara do TCU, ao receber como mera petição os supostos embargos de declaração opostos anteriormente em face do Acórdão 8.056/2018 prolatado pela 2ª Câmara, ao rejeitar os embargos de declaração opostos em função do Acórdão 5.101/2018 proferido originalmente pela 2ª Câmara, ao também rejeitar os embargos de declaração opostos em face do Acórdão 147/2018 proferido pela 2ª Câmara, quando negou o provimento ao recurso de reconsideração interposto pelo correspondente responsável contra o Acórdão 1.455/2017 aí prolatado pela 2ª Câmara do TCU, ao julgar a tomada de contas especial instaurada pela Fundação Nacional da Saúde (Funasa) , diante da parcial impugnação dos dispêndios realizados com os recursos federais repassados ao Município de Lagoa da Canoa - AL por intermédio do Convênio 347/2006 (Siafi 572168) destinado à construção de 75 módulos sanitários domiciliares.
Apesar de fazer referência no preâmbulo ao Acórdão 9.778/2018, o ora embargante desenvolveu os seus argumentos, citando o Acórdão sob o n.º  "8.778/2018", e passou a alegar, em suma, que: (a) o Acórdão 9.778/2018 teria sido omisso em relação ao conteúdo dos embargos outrora opostos pelo responsável; (b) os Acórdãos 147/2018 e 5.101/2018 teriam deixado de se manifestar expressamente sobre a solicitação de baixar os presentes autos em diligência para o saneamento dos autos e a citação da empresa contratada para a realização das obras; e (c) o item 5 do voto condutor do Acórdão 8.056/2018 teria sido omisso e contraditório, ao anunciar que a eventual ausência de manifestação na fase interna da TCE teria restado suprida na fase externa pela citação válida perante o TCU, não tendo esse fundamento sido citado nos Acórdãos 1.455/2017, 147/2018 e 5.101/2018, a despeito de dar margem à pretensão para a produção de provas.
Ocorre que os aludidos questionamentos já teriam sido adequada e repetidamente tratados nos referidos acórdãos, salientando que o Acórdão 1.455/2017 fora proferido pela 2ª Câmara, sob a relatoria do Ministro José Múcio, e já havia apontado a observância aos princípios do contraditório e da ampla defesa, quando fez expressamente registrar:
	" (...) 22. A Funasa instaurou e desenvolveu regularmente esta tomada de contas especial, oferecendo ao responsável, em diversos momentos, a oportunidade de ampla defesa e do contraditório. Não se vislumbra nos autos qualquer falha processual que justifique a sua devolução ao concedente ou mesmo a realização de diligência para que o órgão emita novo relatório com a situação atual da obra.
23. Conforme mencionado anteriormente ao longo da presente deliberação, foram várias as oportunidades em que técnicos da Funasa compareceram às obras para atestar a sua real condição, tendo notificado o responsável acerca das irregularidades encontradas em cada ocasião. Diante disso, cabe ao gestor apresentar provas e evidências aptas a contrapor-se aos elementos obtidos a partir das visitas e análises técnicas realizadas pelo tomador de contas e demonstrar o bom e regular uso dos recursos públicos, o que não fez por meio de suas alegações de defesa.
24. Inquestionável, também, a responsabilidade do ex-prefeito pelo prejuízo, porquanto, na condição de signatário do convênio e gestor dos recursos transferidos, deve responder pelos pagamentos por serviços cuja execução não restou devidamente comprovada, em solidariedade com a empresa beneficiária desses valores. 
25. Mencione-se ainda que o débito não decorre do cumprimento do objeto do convênio em desacordo com o seu plano de trabalho, conforme alegado, mas da falta de comprovação da execução, com os recursos do ajuste, de parte do objeto pactuado, valendo dizer que a quase totalidade da parcela impugnada tem relação com a constatação de que os serviços correspondentes foram realizados com valores de outro convênio" (grifou-se) .
Não fosse o bastante, ao conduzir o voto para a prolação do Acórdão 147/2018-TCU-Segunda Câmara em substituição ao Ministro Augusto Nardes, avaliei a suposta ocorrência de nulidade pela ausência de novas medidas saneadoras, tendo expressamente assinalado, entretanto, em consonância com a análise da Secretaria de Recursos, que:
	" (...) 11. Inicialmente, cabe pontuar que a quase totalidade das razões recursais repete literalmente as alegações de defesa apresentadas (peça 15) . Não obstante, seus argumentos serão devidamente analisados a seguir, em atenção ao efeito devolutivo do recurso.
	 (...)  14. Ao contrário do alegado, não houve cerceamento de defesa nem mesmo falta de pressuposto de desenvolvimento válido e regular da TCE, como demonstrado a seguir. Ressalta-se que o recorrente se equivoca até mesmo ao fundamentar suas alegações na IN/TCU 56/2007, revogada pela IN/TCU 71/2012.
	15. O exercício da ampla defesa e do contraditório foi concedido ao recorrente em diversos momentos, tanto na fase interna quanto na fase externa da TCE. As medidas administrativas de saneamento de irregularidades antes da instauração da TCE igualmente foram muitas. Basta lembrar que o recorrente se comprometeu a construir 75 MSD por meio do Convênio 347/2006, cuja vigência era de 1 ano. Foram assinados 10 termos aditivos de prorrogação de prazo e concedidos mais 6 anos para a execução de um objeto que não apresentava nenhuma complexidade e nem mesmo volume considerável.
	16. Verifica-se, portanto, o respeito aos princípios constitucionais do devido processo legal, do contraditório e da ampla defesa, tanto por parte do MS, como deste Tribunal.
	 (...)  21. O lastro da responsabilização do recorrente está na ocupação do cargo de prefeito municipal de Lagoa da Canoa/AL - gestões 2005-2008 e 2009-2012, tendo sido o signatário do Convênio 347/2006 e o único responsável por gerir o montante de R$ 160.000,00 efetivamente repassados. Por sinal, fatos reconhecidos pelo próprio recorrente: 'cumpre inicialmente ressaltar que a transferência de todo o valor repassado, bem como a vigência do convênio expirou durante o mandato do representado' (peça 33, p. 4) .
	 (...) 25. Assim sendo, não cabe a este Tribunal realizar diligências para obtenção de provas, conforme consignado nos Acórdão 1457/2017-TCU-Primeira Câmara, relator Ministro Benjamin Zymler; 8917/2012-TCU-2ª Câmara, relator Ministro Raimundo Carreiro; e 1795/2012-TCU-Plenário, relatora Ministra Ana Arraes.
	26. Por oportuno, registra-se que o indeferimento do pedido de realização de nova inspeção não fere os princípios do contraditório e da ampla defesa, uma vez que foram dadas várias oportunidades para que os responsáveis apresentassem os documentos necessários para comprovar a correta aplicação dos recursos a eles confiados (Acórdão 1457/2017-TCU-Primeira Câmara, relator Ministro Benjamin Zymler; 1118/2017-TCU-2ª Câmara, relator Ministro Augusto Nardes) .
	27. Por fim, não merece prosperar a alegação de que os autos não se encontravam em condições de receber proposta definitiva de mérito. Como o próprio recorrente reconhece, tal entendimento da Secex/AL foi rechaçado pelo MP/TCU e pelo colegiado, com fundamento no art. 202, §§ 2º e 6º, do RI/TCU (peça 22, p. 3, § 26) .
	 (...)  29. Com todas essas considerações, conclui-se que a responsabilidade do recorrente não deve ser afastada, não havendo reparos a serem feitos na decisão recorrida" (grifou-se) .
Apesar, contudo, da aludida negativa de provimento, o Sr. Jair Lira Soares, por intermédio do seu representante legal, opôs os embargos de declaração a partir dos mesmos argumentos manejados no referido recurso de reconsideração, tendo o Acórdão 5101/2018-TCU-Segunda Câmara destacado expressamente que a responsabilidade pela produção de provas seria do gestor, e não do TCU.
A despeito, todavia, da rejeição dos primeiros embargos pelo Acórdão 5101/2018-TCU-Segunda Câmara, o ora embargante opôs os anteriores embargos, com idêntica argumentação, e eles também foram rejeitados pelo Acórdão 8056/2018-TCU-Segunda Câmara, quando restaram reforçados, aliás, os fundamentos dos acórdãos anteriores, ao esclarecer que a jurisprudência do TCU seria firme no sentido de não subsistir qualquer prejuízo ao exercício do contraditório e da ampla defesa em virtude da eventual ausência de oportunidade de manifestação do responsável na fase interna da tomada de contas especial, até porque, nessa fase interna, seriam apenas coletadas as evidências para a apuração dos fatos e a identificação dos responsáveis, devendo o contraditório e a ampla defesa serem promovidos na fase externa da TCE, a partir da citação válida perante o TCU, em plena sintonia com a Lei nº 8.443, de 1992, e com o RITCU (v.g.: Acórdão 2016/2018-TCU-Segunda Câmara) .
Por esse prisma, o mero anúncio de mais esse fundamento para a rejeição dos embargos não autorizaria a indevida tentativa de rediscussão da tese de contradição ou mesmo de omissão anteriormente suscitada, até porque o embargante teve a oportunidade de exercer o contraditório e a ampla defesa, seja na fase interna, perante o órgão repassador, seja na fase externa desta TCE perante o TCU, tendo apresentado as suas alegações de defesa, a despeito de elas terem sido devidamente rejeitadas pelo TCU.
Bem se vê que o inconformismo do então responsável não parece ter mais limites, já que, após ter as suas contas julgadas irregulares para a subjacente condenação em débito e em multa, ele insiste em reiteradamente buscar protelar o andamento e a conclusão do presente feito pelo desleal emprego de reiterados embargos, com a evidente tentativa de meramente rediscutir o mérito da matéria já ampla e devidamente apreciada pelo TCU.
Não por acaso, o Acórdão 8.056/2018 teria explicitamente informado ao responsável que a eventual apresentação de novos embargos seria tratada como medida meramente protelatória e, nesse sentido, o Acórdão 9778/2018-TCU-Segunda Câmara recebeu a terceira tentativa de embargos (Peça 89) , como mera petição, sem a concessão de efeito suspensivo, em consonância com a jurisprudência do TCU (v.g.: Acórdão 158/2002-TCU-Plenário, e Acórdãos 1.572/2003, 1.488/2004 e 2.552/2004, da 1ª Câmara) , alertando, ainda, que o TCU poderia lhe aplicar a multa por litigância de má-fé, nos termos do art. 58 da Lei nº  8.443, de 1992, dos arts. 15 e 1.026, § 2º, do Código de Processo Civil e do art. 298 do RITCU, diante da sua insistência na apresentação de novo expediente com o mesmo caráter protelatório.
Ocorre lamentavelmente, todavia, que, por intermédio do mesmo causídico, o Sr. Jair Lira Soares ingressou novamente com o presente expediente, buscando, mais uma vez, promover a mera rediscussão da matéria já efetiva e exaustivamente impugnada pelo TCU, e, por essa linha, restou evidente a sua inadequada conduta no sentido de apenas tumultuar e retardar o andamento e o término do feito, em nítido desrespeito, entre outros valores, ao princípio da lealdade processual.
Bem se vê, aliás, que o item 9.2 do Acórdão 8056/2018-TCU-Segunda Câmara alertou expressamente o responsável sobre o percuciente entendimento do TCU no sentido da possibilidade de aplicação da correspondente penalidade pecuniária, por abuso do direito recursal, fazendo expressa referência, para tanto, ao Acórdão 593/2017 prolatado pelo Plenário do TCU, sob a relatoria do Ministro Bruno Dantas, ao tratar de caso semelhante.
O ilícito emprego de embargos com o nítido caráter protelatório deve receber a necessária reprimenda de todo o poder público, até mesmo diante dos custos e prejuízos temporais e financeiros causados, devendo alcançar também a inadequada conduta profissional do advogado, pois não teria atuado com a necessária diligência para assegurar o efetivo respeito aos princípios processuais da boa-fé e da lealdade, em consonância com o Código de Ética e Disciplina da Ordem dos Advogados do Brasil (OAB) e com a própria Lei nº 8.906, de 1994, devendo o TCU promover, assim, o envio de cópia deste Acórdão à Ordem dos Advogados do Brasil para a adoção das medidas cabíveis, em consonância, por exemplo, com o Acórdão 756/2013-TCU-Plenário.
O responsável deve ficar ciente, enfim, de que, diante da evidente preclusão consumativa, o Acórdão 1455/2017-TCU-Segunda Câmara já teria transitado em julgado no âmbito do TCU, tendo sido autuados os subjacentes processos de cobrança executiva (Peça 110) .
Entendo, portanto, que o expediente apresentado à Peça 99 pelo Sr. Jair Lira Soares, por intermédio do seu advogado (Dr. Gustavo Henrique de Barros Callado Macedo - 9.040/OAB-AL) , deve ser recebido como mera petição, sem prejuízo de lhe negar o seguimento, devendo o TCU promover a adoção das demais medidas anunciadas nestas razões de decidir.
	
Ante o exposto, pugno pela prolação do Acórdão ora submetido a este Colegiado.
	
TCU, Sala das Sessões, em 12 de março de 2019.
Ministro-Substituto ANDRÉ LUÍS DE CARVALHO
Relator